ACORDAO-COMPLETO-2311533

ACÓRDÃO 7755/2019 ATA 31/2019 - SEGUNDA CÂMARA

VISTOS, relatados e discutidos estes autos de Tomada de Contas Especial instaurada em cumprimento ao item 9.2.2 do Acórdão 657/2016-TCU-Plenário, objetivando dar prosseguimento à apuração das irregularidades identificadas no Contrato 23/2006, que teve por objeto a prestação de serviços técnicos de impressão da revista do Crea/ES. 
ACORDAM os Ministros do Tribunal de Contas da União, reunidos em sessão da 2ª Câmara, ante as razões expostas pelo Relator em:
9.1 julgar regulares com ressalva as contas do Sr. Luis Fernando Fiorotti Mathias, da Sra. Marlucia Oliveira Santos e do Sr. Sílvio Roberto Ramos, com fulcro nos arts. 1º, inciso I, 16, inciso II, 18 e 23, inciso II, da Lei 8.443/1992 c/c os arts. 1º, inciso I, 208 e 214, inciso II, do Regimento Interno/TCU, conferindo-lhe quitação;
9.2 com fundamento nos arts. 1º, inciso I, 16, inciso III, alínea c, 19, caput, e 23, inciso III, da Lei 8.443/1992, julgar irregulares as contas do Sr. Aloísio Lobo da Silva, do Sr. Lucio José Hemerly, da Sra. Marta Pasolini Tovar, do Sr. Mauro Santos de Oliveira e da empresa Gráfica Espírito Santo Ltda., condenando-os, solidariamente, na forma a seguir indicada, ao recolhimento das importâncias originárias discriminadas, com a fixação do prazo de 15 (quinze) dias, a contar da notificação, para comprovarem, perante o Tribunal (art. 214, inciso III, alínea a, do Regimento Interno) , o recolhimento das dívidas ao Crea/ES, atualizadas monetariamente e acrescidas dos juros de mora devidos, calculados a partir das datas especificadas até a data do respectivo recolhimento, na forma da legislação em vigor:
9.2.1. Sr. Lucio José Hemerly, Sr. Mauro Santos de Oliveira e empresa Gráfica Espírito Santo Ltda., solidariamente:
	VALOR ORIGINAL (R$) 
	DATA DA OCORRÊNCIA

	22.880,00
	12/01/2007

	31.750,00
	15/10/2009

9.2.2. Sr. Aloísio Lobo da Silva, Sra. Marta Pasolini Tovar e empresa Gráfica Espírito Santo Ltda., solidariamente:
	VALOR ORIGINAL (R$) 
	DATA DA OCORRÊNCIA

	33.000,00
	18/08/2010

9.3 aplicar aos responsáveis abaixo indicados, individualmente, a multa prevista no art. 57 da Lei 8.443/1992 c/c o art. 267 do Regimento Interno/TCU, no valor estabelecido a seguir, com a fixação do prazo de 15 (quinze) dias, a contar da notificação, para comprovarem, perante o Tribunal (art. 214, inciso III, alínea a, do Regimento Interno/TCU) , o recolhimento da dívida ao Tesouro Nacional, atualizada monetariamente desde a data deste Acórdão até a do efetivo recolhimento, se for paga após o vencimento, na forma da legislação em vigor:
	Responsável
	Valor da Multa 

	Sr. Aloísio Lobo da Silva
	R$ 5.000,00

	Sr. Lucio José Hemerly
	R$ 10.000,00

	Marta Pasolini Tovar
	R$ 5.000,00

	Sr. Mauro Santos de Oliveira
	R$ 10.000,00

	Gráfica Espírito Santo Ltda.
	R$ 15.000,00

9.4 autorizar, caso requerido, nos termos do art. 26 da Lei 8.443/1992, c/c o art. 217 do Regimento Interno do Tribunal, o parcelamento das dívidas constantes deste Acórdão em até 36 (trinta e seis) parcelas mensais e sucessivas, sobre as quais incidirão os correspondentes acréscimos legais (débito: atualização monetária e juros de mora; multa: atualização monetária) , esclarecendo aos responsáveis que a falta de pagamento de qualquer parcela importará no vencimento antecipado do saldo devedor, sem prejuízo das demais medidas legais;
9.5 autorizar, desde logo, nos termos do art. 28, inciso II, da Lei 8.443/1992, a cobrança judicial das dívidas, caso não atendidas as notificações;
9.6 encaminhar cópia deste Acórdão à Procuradoria da República no Estado do Espírito Santo, nos termos do § 3º do art. 16 da Lei 8.443/1992 c/c o § 7º do art. 209 do RI/TCU.

Tomada de Contas Especial instaurada em cumprimento ao item 9.2 do Acórdão 957/2016-Plenário, em razão de irregularidades na prestação de serviços técnicos de impressão da revista do Crea/ES.

Segunda Câmara

Conselho Regional de Engenharia e Agronomia do Estado do Espírito Santo - Crea/ES.

3. Responsáveis: Aloísio Lobo da Silva (XXX.479.547-XX); Gráfica Espírito Santo Ltda. (30.955.538/0001-10); Luis Fernando Fiorotti Mathias (XXX.665.137-XX); Lúcio José Hemerly (XXX.682.367-XX); Marlucia Oliveira Santos (XXX.417.357-XX); Marta Pasolini Tovar (XXX.723.597-XX); Mauro Santos de Oliveira (XXX.603.678-XX); Sílvio Roberto Ramos (XXX.865.297-XX).

13.1. Ministros presentes: Ana Arraes (Presidente), Augusto Nardes, Aroldo Cedraz e Raimundo Carreiro.
13.2. Ministros-Substitutos presentes: Marcos Bemquerer Costa (Relator) e André Luís de Carvalho.

ACORDAO-COMPLETO-2391791

Acórdão 9249/2020 - Segunda Câmara

ACORDAO-COMPLETO-2378753

Acórdão 11390/2019 - Segunda Câmara

MARCOS BEMQUERER

Trata-se da Tomada de Contas Especial instaurada em cumprimento ao item 9.2.2 do Acórdão 657/2016-TCU-Plenário, de minha relatoria, objetivando dar prosseguimento à apuração das irregularidades identificadas no Contrato 23/2006, celebrado entre o Crea/ES e a Gráfica Espírito Santo Ltda., cujo objeto era a prestação de serviços técnicos de impressão da revista daquela entidade. 
2.	Por meio do mencionado decisum, no que se refere ao Contrato 23/2006, foi determinada a citação solidária dos responsáveis pelas seguintes irregularidades:
	a) emissão, atesto e pagamento de notas fiscais de serviços de impressão de revistas cujas execuções não foram comprovadas (subitem 2.10 do Relatório de Fiscalização constante do TC Processo 000.306/2012-6) ;
	b) pagamentos indevidamente efetivados a título de reequilíbrio econômico-financeiro, decorrente do 2º termo aditivo firmado em 14/11/2008 (subitem 2.11 do Relatório de Fiscalização) .
3.	Foi determinada, ainda, a realização de audiências a respeito da ausência de projeto básico a justificar o quantitativo de serviços de impressão de revista estipulado nos Contratos 23/2006 e 25/2004 (subitem 2.12 do Relatório de Fiscalização) .
4.	Promovidas as comunicações pertinentes, mediante os Ofícios de peças 23 a 30, 52, 53, 64 e 65, todos os responsáveis apresentaram defesa. As análises empreendidas pela então Secretaria de Controle Externo no Estado do Espírito Santo (atual Secretaria do TCU no Estado do Espírito Santo - Sec/ES) foram carreadas aos autos à peça 77 e complementadas à peça 82.
5.	Registro que a instrução complementar se refere à defesa apresentada pelo Sr. Lúcio José Hemerly, anteriormente não identificada por ter sido acostada ao processo original, o TC Processo 000.306/2012-6.
6.	Transcrevo a seguir, com ajustes de forma, trechos da instrução elaborada pela unidade técnica na qual são examinadas as alegações de defesa dos responsáveis, a exceção daquelas oferecidas pelo Sr. Lúcio José Hemerly (peça 77) :
"Ocorrência: emissão, atesto e pagamento de notas fiscais de serviços de impressão de revistas, no âmbito do contrato 23/2006, cujas execuções não foram comprovadas (subitem 2.10 do Relatório de Fiscalização, peça 5, p. 82-88) 
Responsáveis solidários:
Lucio José Hemerly, com Mauro Santos de Oliveira e a empresa Gráfica Espírito Santo Ltda., pelos débitos indicados no subitem 9.2.2.1.1 do Acórdão 657/2016-TCU-Plenário; e Marta Pasolini Tovar, com o Aloisio Lobo da Silva e a Gráfica Espírito Santo Ltda., pelo débito indicado no subitem 9.2.2.1.2 da mesma deliberação. 
[Alegações de defesa] Apresentadas por Mauro Santos de Oliveira (peça 71, p. 4-9 e documentos de p. 55-56 da mesma peça) 
4.	Alega não existir o débito apontado uma vez que, durante a execução do contrato 23/2006, o então gestor, Luiz Fernando Fiorotti, aprovou, em atendimento a solicitações institucionais do Sindicato dos Técnicos do Espírito Santo - Sintec, a impressão da revista CENÁRIO TÉCNICO na verba orçamentária do referido contrato, conforme exemplares em anexo [não foram juntados pelo responsável], a qual foi impressa intercalada com a Revista Tópicos (citada no campo 'descrição' das Notas Fiscais 27113, de 2006 e 188, de 2009) , a fim de divulgar matérias técnicas destinadas à categoria profissional, posto que, nesse período, o Crea/ES não tinha contrato firmado com outras gráficas. Embora não estivessem especificamente discriminadas no rol do objeto daquele contrato, as despesas foram realizadas em ações de atendimento ao interesse público dos profissionais do Sistema Confea/Crea, pois se referiam à matéria institucional.
4.1.	Esclarece que a Lei 5.194/1966 contempla as representações das entidades de classe na composição do nosso sistema profissional, as quais colaboram com os Creas por meio da divulgação da legislação profissional, da conscientização sobre a importância do registro da Anotação de Responsabilidade Técnica - ART e da fiscalização do cumprimento da Lei 6.496/1977. Portanto, têm o papel de contribuir com o Sistema Confea/Crea através da veiculação da legislação profissional, auxiliando na conscientização de seus profissionais sobre temas importantes do segmento que abrange.
4.2.	Informa que uma das formas de o Crea/ES interagir com essas entidades é oferecendo apoio na impressão de publicações informativas. Nessa parceria, como contrapartida ao apoio recebido pelo Crea/ES, a revista apresentou em todas as suas edições uma página inteira dedicada à legislação profissional e espaços destinados a anúncios institucionais do Conselho. Logo, houve comprovação da execução dos serviços, muito embora por meio de apoio à entidade de classe, Sintec/ES (declaração em anexo - peça 71, p. 55) através do contrato 023/2006, celebrado com a empresa Escritolar Comércio e Representações Ltda./Gráfica Espírito Santo Ltda. (declaração em anexo - p. 56 da mesma peça) , da edição n. 1, paga em 12/01/2007, no valor de R$ 22.880,00, e da edição n. 6, paga em 15/10/2009, no valor de R$ 31.750,00, sendo que no lugar da revista Tópicos foi impressa a revista CENÁRIO TÉCNICO para divulgar as ações do CREA/ES e do SINTEC/ES, como dito, entidade integrante do Conselho, com representação junto ao Plenário do Regional na forma do art. 33 da Lei 5.194/66. 
4.3.	No que diz respeito à decisão de publicar a revista Cenário Técnico para a entidade de classe SINTEC, consigna que jamais coube ao defendente, porquanto os atos decisórios acerca da contratação competiam ao então gestor, Luiz Fernando Fiorotti, nos termos do artigo 86 do Regimento Interno do Crea/ES e que lhe coube apenas atestar as notas referentes ao recebimento das revistas, não autorizando quaisquer pagamentos. 
4.4.	Assinala, nesse contexto, que atestou o recebimento de produto em nota fiscal cujos serviços foram efetivamente entregues, logo não incorreu em ato de gestão ilegal e não deve ser arrolado como responsável solidário por suposta irregularidade na execução do contrato, vez que não há dúvidas quanto à existência da edição da Revista Cenário Técnico dentro do orçamento da verba do contrato 023/2006. A sua conduta partiu da presunção de legitimidade dos atos anteriores praticados, já que havia um contrato anterior com aditivo em vigor, bem como ato autorizativo da Presidência para a impressão da citada revista.
[alegações de defesa] Apresentadas por Marta Pasolini Tovar (peça 56, p. 1-9 e documentos de p. 10-39 da mesma peça) 
5.	Consigna que autorizou o pagamento dos serviços referentes à Nota Fiscal de Serviços Eletrônica n. 01748 em 13/08/2010, posto que na data do ato estava substituindo o Gerente de Controladoria, Sr. Lucio José Hemerly, conforme Portaria 014/2010, licenciado por motivo de férias (peça 56, p. 10) . Outrossim, sustenta que tinha ciência da existência do contrato 023/2006 e que o atesto de execução dos serviços correspondente ao referido documento fiscal foi realizado por funcionário que possui fé de ofício. Agrega à p. 13-36 cópia da edição n. 8, ano 5, da revista Cenário Técnico, veiculada em junho/2010, a qual o citado documento fiscal estaria vinculado. 
5.1.	Diante do reconhecimento da existência da dívida advindo do ato de atesto, alega que não poderia se recusar a pagar a nota fiscal, posto que não tinha conhecimento de qualquer irregularidade que pudesse embasar a recusa (não havia apontamento de que os bens descritos nas notas auditadas não foram entregues tempestivamente ou teriam apresentado vícios que sustentariam sua devolução) , logo, a autorização de pagamento era a única atitude a ser tomada. Portanto, não se pode perquirir acerca da responsabilidade da defendente, que apenas agiu de acordo com a regularidade formal do processo de liquidação da despesa, sendo descabido pretender penalizar aquele que, no exercício de suas funções, autorizou pagamento por serviços legítimos e devidamente certificados. 
5.2.	Frisa, ainda, que o não pagamento pelos serviços prestados proporcionaria enriquecimento ilícito ao Conselho, prática vedada consoante art. 884 do Código Civil (Lei 10.406/2002) . 
5.3.	No mais, repisa as mesmas considerações trazidas pelo responsável Mauro Santos de Oliveira, desta feita relacionadas ao pagamento da Nota Fiscal 1748, de 18/8/2010.
Apresentadas por Aloisio Lobo da Silva  (peça 47, p. 1-7) 
6.	As alegações de defesa trazidas aos autos são de mesmo teor das apresentadas pela responsável acima, chamada em solidariedade com o defendente. 
Apresentadas pela Gráfica Espírito Santo Ltda.  (peça 42, p. 1-2) 
7.	A empresa contratada limitou-se em sua defesa a informar que cumpriu rigorosamente as exigências do contrato 023/2006, originado do processo de Tomada de Preços 15/2006, conforme detalhamento trazido à p. 1-2, que contempla a publicação da edição n. 1 da Revista Cenário Técnico (SINTEC-ES) , objeto da NF 27113 (R$ 22.880,00) ; da edição n. 4 (NF 32950, no valor de R$ 23.980,00) ; da edição n. 6, objeto da NF 188 (R$ 31.750,00) e da edição n. 8 (NF 1748, no valor de R$ 33.000,00) , na linha do arguido pelos demais arrolados.
Análise: 
8.	Na tentativa de afastar as inconsistências apuradas pela equipe de fiscalização quanto à consumação, à conta do contrato 023/2006, firmado com a Gráfica Espírito Santo Ltda., de pagamentos relativos às Notas Fiscais 27113, de 30/11/2006; 188, de 7/8/2009; e 1748, de 18/8/2010, os defendentes, em uníssono, procuraram demonstrar que estariam vinculados à veiculação de edições da Revista Cenário Técnico, do Sintec-ES, custeada pelo Crea/ES como forma de apoio, tendo como contrapartida por parte do sindicato a disponibilização de espaços dedicados à divulgação da legislação profissional e a anúncios institucionais do Conselho.
9.	Inicialmente, cabe registrar que, diante do fato de as defesas não terem promovido a juntada de todas as supostas edições da Revista Cenário Técnico, do Sintec-ES, que teriam dado azo aos documentos fiscais questionados, foram coletadas, a bem da verdade material, referidas publicações, disponíveis em https://sinteces.org.br/editorial/250-2/ (consulta efetivada em 17/4/2017) , as quais passaram a compor a peça 74 (edição n. 1, de agosto/2006, à p. 1-24; e edição n. 6, de maio/2009, à p. 25-48 daquela peça) . A edição n. 8, de junho/2010, foi colacionada pela defesa da Sra. Marta Pasolini Tovar, à peça 56, p. 13-36. Não se trata, portanto, de documento novo que impacte na formulação das defesas, mas apenas preenchimento de lacuna de documentação mencionada na própria defesa.
	10.	Voltando à argumentação aduzida pelos responsáveis, tem-se que carece de sustentação fática, haja vista a conjugação dos seguintes fatores:
		a) nenhuma das três edições invocadas pelas defesas contém qualquer referência à empresa Gráfica Espírito Santo Ltda. como executora dos serviços de impressão da revista Cenário Técnico, diferentemente do que se passou com as publicações da revista Tópicos (campo 'expediente', peça 76, p. 5 e p. 34, juntadas apenas a título exemplificativo e obtidas no sítio http://www.creaes.org.br/creaes/COMUNICA%C3%87%C3%83O/RevistaT%C3%B3 picos.aspx, consulta efetivada em 17/4/2017) , inexistindo, pois, prova de que, de fato, faria jus aos pagamentos que lhe foram destinados;
	b) o contrato em questão tinha objeto específico (edição da revista do Crea/ES, cf. disposto na cláusula segunda, peça 20, p. 17 e peça 73, p. 10) , devendo tal inclusão se dar mediante aditamento, à vista de solicitação formal do Sindicato e de autorização expressa do então mandatário do conselho, por se tratar de execução de despesa com verbas públicas, o que não foi apresentado;
	c) a edição n. 1, da Revista Cenário Técnico, fora veiculada em agosto/2006, portanto, em data anterior à própria celebração do contrato 023/2006 - o que ocorreu apenas em 16/11/2006 (peça 20, p. 17-20) -, o que demonstra a desconexão da tentativa de apropriação àquele periódico de despesa relativa ao contrato, além do que haveria de se admitir que a empresa teria aguardado quase três meses para emitir o documento fiscal e mais de quatro para receber o correspondente valor (poder-se-ia excepcionalmente, ainda que discrepante das normas financeiras regentes, acolher a atribuição de efeitos retroativos ao contrato para contemplar pagamento por serviços prestados anteriormente, contudo, haveria de se evidenciar a efetiva execução desses pela contratada, o que, como suscitado na alínea 'a' acima, não ocorreu) ;
	d) situação parecida foi observada quanto à edição n. 6, de maio/2009, uma vez que a Nota Fiscal 188 fora emitida somente em 7/8/2009 (três meses depois da publicação) e a quitação ocorreu em 15/10/2009, dois meses mais tarde;
	e) no corpo do texto das notas fiscais questionadas - campo 'descrição do objeto' - há expressa menção à edição da Revista Tópicos (peça 21, p. 5, 36 e 59) , sendo que no tocante especificamente à de n. 27113/2006, há indicação de se tratar de edição extra, não juntada aos autos - e também ausente no endereço eletrônico http://www.creaes.org.br/creaes/COMUNICA%C3%87%C3%83O/RevistaT%C3%B3picos.aspx, o qual contém as edições veiculadas desde 2003 até o presente exercício;
	f) o reduzido valor probante das declarações produzidas por terceiros (caso da contratada e do Sindicato, peça 71, p. 55-56) , quando desacompanhadas de outros elementos, à luz do disposto no art. 408 do Código de Processo Civil (Lei 13.105/2015) e de reiterada jurisprudência desta Corte (v.g Acórdão 2455/2013-TCU-Plenário, Rel. Min. José Jorge e 2.834/2015-2ª Câmara, Rel. Min. Augusto Nardes) , não servindo de evidência cabal da ocorrência daquilo que se declarou, mas apenas vinculando a pessoa do emitente;
	g) a falta de qualquer comprovação de que a referida revista, publicada pelo Sintec-ES, teria a mesma tiragem e a mesma formatação daquela objeto do contrato 023/2006;
	h) se uma das formas de relacionamento entre o conselho e o sindicato consistia no oferecimento, pelo primeiro, de apoio financeiro para impressão de publicações e informativos, não foi explicado nos autos o porquê de outras edições do mesmo periódico, de periodicidade semestral, veiculadas ao longo da vigência do contrato 023/2006 (peça 75) , não terem também sido objeto de captação de recursos, mas sim apenas algumas edições espaçadas no tempo; 
	i) perde ainda mais credibilidade a tentativa de associar os pagamentos questionados às edições da Revista Cenário Técnico quando se constata que a defesa da contratada alegou, adicionalmente, que a Nota Fiscal 032950, de 28/4/2008, estaria relacionada à impressão da edição n. 4 daquela revista (peça 42, p. 1) , vez que restou evidenciado durante os trabalhos de fiscalização que o citado documento fiscal se referia, na verdade, à edição especial 'eleições 2008', da revista Tópicos do Crea/ES, de maio/2008 (peça 76, p. 29 - capa da publicação) ; e
	j) pelo que se afigura nos autos, conclui-se que os defendentes procuraram se aproveitar do fato de que ambas as revistas eram publicadas nos exercícios indicados para buscar comprovar as despesas contestadas através de uma hipotética vinculação, contudo, sem a apresentação de evidências consistentes. 
11.	À vista dessas considerações, que desqualificam a pretensão das defesas de associar os documentos fiscais cujas despesas não foram comprovadas à veiculação de edições de revista do Sindicato dos Técnicos do Espírito Santo-Sintec, quer porque não havia instrumento contratual que respaldasse essa vinculação, tampouco ato autorizativo nesse sentido, quer porque não estaria evidenciado o nexo de causalidade, à míngua de qualquer referência à empresa Gráfica Espírito Santo Ltda. como executora dos serviços de impressão da citada revista (edições 1, 6 e 8) , permanece sem demonstração a regularidade dos pagamentos destinados à contratada, que também não se desincumbiu desse mister, permanecendo, assim, a incompatibilidade entre a quantidade de pagamentos efetivados à conta do contrato 023/2006 e o número de edições impressas da revista do Crea/ES.
12.	Consequência disso é que os responsáveis pelo atesto das notas fiscais e pela autorização dos dispêndios merecem ser condenados a ressarcir os cofres da entidade em regime de solidariedade, imputando-se-lhes, ainda, a multa de que trata o art. 57 da Lei 8.443/1992. Os primeiros porque acusaram a realização dos serviços, sem a existência de previsão contratual, de ato autorizativo expresso, e sem a evidenciação de que teriam, de fato, sido executados pela contratada, permitindo, assim, a efetivação dos pagamentos ora questionados, sem a necessária conexão. Os demais porque destinaram recursos à pessoa da contratada sem lograrem demonstrar que, de fato, faria jus a esses, não juntando qualquer evidência nesse sentido.   	 
13.	Reputa-se, para os fins do disposto no § 2º do art. 202 do Regimento Interno (avaliação da boa-fé dos arrolados) , que não socorre aos defendentes o reconhecimento da boa fé nas condutas, à medida que mais de R$ 87 mil foram destinados à empresa contratada sem prova da autoria da execução dos serviços, sem falar que em dois dos três casos observados houve, ainda, descumprimento da ordem legal de quitação das despesas públicas, com a autorização de pagamento precedendo a fase de liquidação, revelando descaso com esse último ato, onde se verifica efetivamente a existência do direito do credor e se haveria instrumento jurídico a respaldar o dispêndio pretendido.
Ocorrência: montantes indevidamente pagos a título de reequilíbrio econômico-financeiro ao Contrato 23/2006, decorrente do 2º termo aditivo firmado em 14/11/2008 (subitem 2.11 do Relatório de Fiscalização, peça 5, p. 88-93) 
Responsáveis solidários:
Luis Fernando Fiorotti Mathias, Marlúcia Oliveira Santos e a empresa Gráfica Espírito Santo Ltda., pelos débitos indicados no subitem 9.2.2.2 do Acórdão 657/2016-TCU-Plenário. 
Apresentadas por Luis Fernando Fiorotti Mathias (peça 72, p. 1-5) 
14.	Aduz, inicialmente, que todas as contas do defendente foram aprovadas pelo Conselho Federal de Engenharia e Agronomia - CONFEA.
15.	Alega, na sequência, a ocorrência da prescrição, instituto atrelado ao princípio da segurança jurídica, enumerado no caput do art. 2º da Lei 9.784/1999, a reclamar a estabilização das relações constituídas. Segundo os patronos do responsável (peça 72, p. 2) , sua aplicação à função de controle exercida pelo Poder Legislativo, com o auxílio das Cortes de Contas, dar-se-á quando restar inoportuna a atuação do controle, tendente a desconstituir atos que se consolidaram com o protrair dos anos.
16.	Invoca, quanto ao tema, o prazo quinquenal previsto no Decreto 20.910/1932, defendendo que deve ser reconhecida a prescritibilidade da pretensão punitiva e corretiva desta Corte, pois se trata de processo com mais de 8 (oito) anos - prazo decorrido entre a data do pagamento do reequilíbrio, em 2008, e junho/2016, quando promovida a citação do responsável, sob pena de estar se admitindo a eternização do direito de punir, o que é vedado pelo disposto no art. 5°, XLVII, alínea b, da Constituição da República.
Apresentadas por Marlúcia Oliveira Santos  (peça 73, p. 1-5) 
17.	Refuta a imputação de que o Crea/ES teria acatado, sem qualquer análise, detalhamento ou justificativa, o preço pleiteado pela contratada, que importou em elevação do valor então contratado em 16,51%, por conta do reequilíbrio aprovado, aduzindo para tanto que:
	- o preço praticado pela contratada antes do reajuste era R$ 1,09, passando a R$ 1,16 com o reajuste pactuado contratualmente (IPCA-FGV, de 6,4093%) , conforme pag. 18 dos autos administrativo 023/2006 (peça 73, p. 26) ;
	- conforme planilha apresentada pela contratada, elaborada com base nos reajustes para cobrir custos dos insumos, referente à variação do INCC/FGV, acrescido dos índices pactuados em convenção coletiva de trabalho de 2007-2009 (5% em maio/2008 e 2% em maio/2009) , e dos percentuais indicados em cartas de fornecedores onde declaram que teria havido aumento no preço da matéria prima, conforme se vê nas cópias dos documentos de fls. 31 a 36 anexas (peça 73, p. 41-44) , chegou-se ao valor de R$ 1,27 (peça 73, p. 28) ;
	- objetivando dispor de estimativa do valor da contratação, realizou-se pesquisa de preços de mercado junto a empresas do ramo do objeto da contratação (Gráfica Santo Antônio Ltda. - R$ 1,58 e Copigraf SPP - R$ 1,63) que indicou o valor médio estimado para impressão de revista de R$ 1,61, ou seja, acima do requerido pela contratada a título de repactuação; e
	- avaliando os preços ofertados pelas empresas consultadas, verificou-se, de pronto, que somente a aplicação do índice previsto contratualmente (cláusula sexta do contrato 023/2006) não seria suficiente para fazer frente ao incremento dos gastos com matéria-prima necessária para realização do serviços contratados.
18.	Nesse sentido, considera que houve a demonstração documental da variação de preços que sustentasse o reajuste, posto que os valores dispendidos com a execução do contrato estavam abaixo dos valores de mercado e que as despesas foram liquidadas na forma preconizada em lei. Portanto, estaria comprovado que o reajuste foi menor do que o que seria praticado levando em conta a pesquisa de preço e a convenção coletiva.
19.	Quanto aos limites de responsabilização do parecerista jurídico, sustenta que a defendente, enquanto consultora jurídica, não tinha a responsabilidade de efetuar pesquisa e comparativos de preços e condições dos contratos quando de seus reajustes e prorrogações, embora pudesse fazê-lo para subsidiar seus pareceres. O dever, inescusável, seria sim o de observar se as pesquisas e comparativos foram efetuados por quem de direito. Ou seja, verificar o cumprimento dos requisitos legais para cada reajuste e prorrogação. Relata, em acréscimo, que não houve apontamento por parte da área técnica de qualquer superfaturamento ou sobrepreço nos itens aditados, o que denota a regularidade de seus preços unitários.
20.	Consigna, ainda no tocante ao tema, que sua participação limitou-se a emitir parecer jurídico baseado em elementos que instruíram os autos do processo administrativo, não se relacionando dentre as atividades da defendente a conferência de reajustes ou de pagamentos dos serviços prestados, pois são sempre delegadas a outros servidores com encargos mais administrativos.
21.	Sob sua ótica, não teria ocorrido violação ao princípio da vinculação ao instrumento convocatório e à respectiva proposta, pelo contrário, o aditamento levado a efeito garantiu a observância desse princípio ao manter o equilíbrio econômico financeiro inicialmente estabelecido, permitindo que a proposta permanecesse exequível e nos mesmos patamares do momento da homologação do certame e da contratação, considerando a elevação dos preços dos insumos necessários para a execução do objeto do contrato, demonstrada pela documentação acostada ao processo administrativo do contrato 023/2006, não restando configurada a onerosidade excessiva ou dano insuportável que inviabilizaria a manutenção do negócio jurídico ou possibilitaria o reequilíbrio econômico financeiro do ajuste, pelo que requer o acolhimento de suas justificativas e o afastamento de responsabilidades.
[Alegações de defesa] Apresentadas pela Gráfica Espírito Santo Ltda.  (peça 42, p. 2) 
22.	Informa que encaminhou carta, em 03 de novembro de 2008, ao setor de compras do Crea/ES em resposta ao Ofício n. Cont. 02/2008, através do qual a empresa ratificou o interesse na renovação do contrato 23/2006, ocasião em que solicitou reequilíbrio econômico financeiro para cobrir os aumentos anteriores nos insumos, bem como de mão de obra, remetendo na oportunidade (i) convenção coletiva de trabalho 2007/2009, que entre si celebraram o Sindicato das Indústrias Gráficas no Estado do Espírito Santo e o Sindicato dos Trabalhadores; (ii) aditivo, de 2008, à referida convenção, registrada na Delegacia Regional do Trabalho sob o n. 324/07, pactuado entre aquelas mesmas partes; (iii) declaração emitida pela empresa SPP-Nemo Distribuição Nacional, datada de 03111/2008, acusando o reajuste de 38% na matéria prima nos últimos 12 meses; e, (iv) carta oriunda da empresa Sun Chemical Latin America majorando preços nas tintas, documentos esses que subsidiaram o pedido de alteração do valor unitário contratado de R$ 1,09 para R$ 1,27, relativamente à edição da Revista Tópicos.
Análise:
23.	Há que se distinguir, preliminarmente, os institutos do reajuste do reequilíbrio econômico-financeiro, já que ambos convergem quanto à finalidade: visam tornar sustentável o contrato, seguindo diretriz constitucional (art. 37, inciso XXI, da Constituição Federal) .
24.	Segundo nos ensina Marçal Justen Filho (in Comentários à lei de licitações e contratos administrativos. 12ª ed., São Paulo: Dialética, 2006, p. 395) , a recomposição de preços é o procedimento destinado a avaliar a ocorrência de evento que afeta a equação econômico-financeira do contrato e promove adequação das cláusulas contratuais aos parâmetros necessários para recompor o equilíbrio original. Já o reajuste é procedimento automático, em que a recomposição se produz sempre que ocorra a variação de certos índices, independente de averiguação efetiva do desequilíbrio.
25.	Daí se conclui que o reajuste decorre da própria aplicação de cláusula contratual, cujo critério pressupõe a alteração da relação financeira contratual, ou seja, o reajuste tem por escopo recompor uma alteração prevista e previsível, que será dimensionada na medida da variação do índice inflacionário previamente fixado, observada a periodicidade mínima de um ano. A recomposição, de sua parte, não é automática, dependendo da demonstração cabal de um fato imprevisto e imprevisível, implicando alteração contratual que deve ser materializada mediante termo aditivo.
26.	Isso posto, retroagindo à data de abertura da Tomada de Preços 15/2006 (27/10/2006) , procedimento de que resultou a celebração do contrato 023/2006 com a empresa Escritolar/Gráfica Espírito Santo Ltda., verifica-se que seis empresas apresentaram propostas ofertando preços que gravitaram em torno de R$ 1,18, consoante explicitado a seguir (peça 20, p. 4 e 15) :
	Participante
	Valor ofertado 

	Gráfica Real Ltda.
	R$ 1,26 (peça 20, p. 8) 

	Grafitusa S/A
	R$ 1,18 (p. 9) 

	Ediouro Gráfica e Editora Ltda.
	R$ 1,23 (p. 10) 

	Prograf Produções Gráficas Ltda.
	R$ 1,17 (p. 11) 

	Escritolar Comércio e Representações Ltda.
 (Gráfica Espírito Santo Ltda.) 
	R$ 1,04 (p. 12-13) 

	Gráfica Santo Antônio Ltda.
	R$ 1,20 (p. 14) 

	MÉDIA
	R$ 1,18

27.	Primeiro aspecto a observar é que a contratada adotou a prática de 'mergulhar' no preço, eis que ofertou valor 11,11% inferior ao da detentora da segunda melhor proposta. Trata-se de dado relevante pois de certa forma é capaz de explicar os pedidos de recomposição que se sucederam. 
28.	Ainda por ocasião da adoção das medidas que resultaram na celebração do 1º Termo Aditivo, a contratada teria formulado, em 9/11/2007, pedido de alteração do valor contratual (peça 20, p. 21) , sustentando, para tanto, aumento de seus custos de produção (mão de obra: 7%; tinta: 19%; papel: 12,5% e acabamento: 18,5%) , pleiteando, na ocasião, a concessão do percentual de 13,33%, passando a R$ 1,18.
29.	No entanto, tal pleito não foi acolhido, consoante análise empreendida pelo setor jurídico, da lavra da Sra. Marlúcia (peça 20, p. 22-24) , tendo sido aplicado tão somente o reajuste pelo índice acumulado no período, de 4,115081% (peça 20, p. 25) , implicando a alteração do preço de R$ 1,04 para R$ 1,09 (p. 26) . A nosso ver, essa postura milita em favor do reconhecimento da boa-fé daquela responsável.
30.	Posteriormente, a empresa renovou o pedido de reequilíbrio com aplicação do percentual de 16,51% (peça 20, p. 30) , juntando como embasamento os elementos de p. 31-43 da mesma peça, quais sejam: (i) convenção coletiva de trabalho 2007/2009, que entre si celebraram o Sindicato das Indústrias Gráficas no Estado do Espírito Santo e o Sindicato dos Trabalhadores; (ii) aditivo, de 2008, à referida convenção, registrada na Delegacia Regional do Trabalho sob o n. 324/07, pactuado entre aquelas mesmas partes; (iii) declaração emitida pela empresa SPP-Nemo Distribuição Nacional, datada de 03111/2008, acusando o reajuste de 38% na matéria prima nos últimos 12 meses; e, (iv) carta oriunda da empresa Sun Chemical Latin America majorando preços nas tintas.
31.	A fim de verificar a compatibilidade do novo preço requerido (R$ 1,27) com o praticado, em média, no mercado, o Crea/ES procedeu à coleta de duas cotações: uma junto à Gráfica Santo Antônio Ltda., que apresentou o valor de R$ 1,58 (peça 20, p. 44) ; outra perante a Copigraf, que ofereceu R$ 1,63 (p. 45) .
32.	Sob nossa ótica, o pleito formulado estaria suficientemente instruído, revelando-se plausível o argumento de que somente a aplicação do índice de reajuste não se prestaria a cobrir os custos com as matérias primas empregadas, além do que a direção do Crea adotou medidas de prospecção do mercado para se assegurar de que, mesmo com a recomposição, o valor praticado ainda seria vantajoso para a entidade. Deve se considerar, nesse contexto, o valor médio oferecido pelas empresas ainda em 2006, por ocasião da realização do certame (de R$ 1,18) , o qual, reajustado pelo IPCA-FGV acumulado de novembro/2006 a novembro/2008 (respectivamente, de 4,115081% e 6,4093%, peça 20, p. 25 e 28) , resultaria em R$ 1,31 como admissível, inferior, portanto, ao pactuado mediante o 2º Termo Aditivo, e bastante aquém da média coletada no mercado (peça 20, p. 44-45) . 
33.	À p. 90 do relatório de fiscalização (peça 5) , consta informação de que na Tomada de Preços 23/2010, em que se pretendeu a contratação dos mesmos serviços após encerramento do contrato 023/2006, os preços unitários ofertados pelas participantes foram R$ 0,90; R$ 0,91; R$ 1,09; R$ 1,19; R$ 1,34; e R$ 1,43 (média de R$ 1,14, peça 22, p. 21-33) , o que evidenciaria que o valor pactuado em 2008 (de R$ 1,27) não seria vantajoso. Todavia, o significativo lapso de tempo entre a assinatura do 2º Termo aditivo àquele contrato (14/11/2008, peça 20, p. 55) e a data de abertura do referido procedimento licitatório (19/10/2010, peça 22, p. 17) , e à volatilidade do mercado gráfico, cujas matérias primas principais sofrem forte influência da cotação de moedas estrangeiras, não permitem chegar com segurança a uma tal conclusão.
34.	Dessa feita, propõe-se o acolhimento das alegações de defesa apresentadas pelos responsáveis e pela empresa contratada, descaracterizando os débitos apurados.
Ocorrência: ausência de projeto básico a justificar o quantitativo de serviços de impressão de revista estipulado nas contratações (subitem 2.12 do Relatório de Fiscalização, peça 5, p. 93-99) 
 Responsáveis:
Silvio Roberto Ramos e Luiz Fernando Fiorotti Mathias (subitem 9.2.2.3 do Acórdão 657/2016-TCU-Plenário) . 
[Razões de Justificativa] Apresentadas por Silvio Roberto Ramos
35.	Em petição acostada à peça 48, p. 1-12, complementada pelos documentos presentes à p. 13-68 da mesma peça, o responsável aduz, como preliminar, a prescrição da pretensão punitiva, pois os fatos são referentes à tomada de preços realizada no ano de 2004 e a representação foi autuada somente em 2012.
35.1.	Ressalta não ser pacífica a jurisprudência deste Tribunal acerca do tema, havendo julgados na direção do reconhecimento do prazo de cinco anos, à falta de norma legal dispondo a respeito no tocante às sanções exaradas no exercício de sua atividade finalística - citando o Acórdão 1314/2013-TCU-Plenário (Rel. Min. Benjamin Zymler, sessão de 29/5/2013) -, e outros na de dez anos, com base no Código Civil (art. 205) . 
35.2.	De todo modo, sustenta, qualquer que seja a orientação adotada, restará prescrita a pretensão punitiva eis que os fatos ocorreram no ano de 2004, ou seja, há cerca de 12 anos.
36.	Para o caso de não ser acolhida a preliminar arguida, traz as seguintes considerações:
	- a realização da Tomada de Preços 11/2004 ocorreu no período em que o defendente se encontrava em seu segundo mandato (1º/1/2003 a 31/12/2005) , no qual todas as decisões relativas aos processos licitatórios eram baseadas em manifestações formais exaradas pelas instâncias administrativas internas do Crea/ES legalmente constituídas, isto é, a Comissão Permanente de Licitação - CPL, a Assessoria Jurídica e a Comissão de Orçamento e Compras do Crea/ES (cita as folhas do procedimento licitatório onde constam a participação desses setores, peça 48, p. 7 e 8 - itens 1 a 20) ;
	- mesmo na hipótese de ter ocorrido um equívoco de ordem formal por parte da equipe de comunicação do Crea/ES, ao não apresentar um projeto básico para compor a documentação necessária à licitação, este fato não foi identificado por nenhuma das instâncias administrativas responsáveis pela condução do processo licitatório, inexistindo nos autos ressalva nesse sentido por parte dos setores técnicos que atuaram no feito;
	- a ausência do projeto básico, ainda que recomendável, não trouxe nenhum dano ao erário pois, como pode ser constatado em documentos anexados à presente defesa (peça 49, p. 44-53) , existia comprovadamente uma demanda não só por parte dos profissionais e empresas registrados no conselho profissional, mas também de órgãos públicos e privados, além de profissionais de outras categorias, empresas, cidadãos e entidades da sociedade civil com o qual o Crea/ES tinha e tem interesse na interlocução;
	- ademais, é de considerar que constam dos autos elementos que suprem em grande parte as exigências do projeto básico, assim considerando o princípio da razoabilidade e, levando em conta que se trata de uma contratação, sem prejuízo para a Administração Pública, quais sejam:
	I) esclarecimentos por parte da Assessora de Comunicação à época, para a impressão de 17.000 (dezessete mil) exemplares da Revista Tópicos no ano de 2004 (ainda que de forma sucinta, não detalhada) ; e
	II) páginas da própria revista publicada à época, informando aos profissionais, empresas, estudantes e, a quem mais se interessasse, da oferta através do PEC (Programa de Educação Continuada) , de dezenas de eventos e cursos técnicos/culturais. Os exemplares das revistas eram distribuídos com o objetivo de informar e divulgar de forma massiva os serviços prestados pelo Crea/ES, além de disponibilizar informações consideradas relevantes, tanto para os seus profissionais e empresas registradas, quanto para estudantes e os demais cidadãos e suas organizações sociais;
	- como pode ser visto no documento I acima, a previsão de distribuição das revistas era a seguinte: 12.319 (doze mil trezentos e dezenove) exemplares seriam enviados diretamente aos endereços postais dos profissionais e empresas registrados no Crea/ES; aproximadamente 1.600 (um mil e seiscentas) unidades da revista seriam encaminhadas, também pelos Correios, para órgãos e instituições públicas e privadas, como associações, empresas, prefeituras, câmaras municipais, vereadores, instituições de ensino, inspetorias, jornalistas, movimentos comunitários, órgãos públicos, deputados estaduais e federais, senadores, prefeito, secretarias estaduais, ministérios e secretarias de governo federal, entre outros; finalmente  os demais 3.000 (três mil) exemplares, pelo caráter atemporal da maioria das matérias veiculadas, seriam distribuídas ao longo dos 90 (noventa) dias posteriores à sua publicação, nos inúmeros seminários, cursos, palestras e eventos realizados ou apoiados pelo Crea/ES. Para exemplificar, apenas no primeiro semestre de 2004, havia sido prevista a realização, de acordo com o calendário publicado na revista Tópicos de janeiro/fevereiro/março, de cerca de 28 (vinte e oito) desses eventos. Já na edição seguinte, de abril/maio/junho, o calendário veiculado apresentou uma estimativa de 50 (cinquenta) eventos a serem realizados;
	- a ampla distribuição desta revista se constitui de elevado interesse público, na medida em que grande parcela da sociedade toma conhecimento de importantes informações e de seus direitos em relação aos serviços públicos ou privados de engenharia, agronomia e, à época, também de arquitetura, a partir da ampla divulgação através deste estratégico veículo de comunicação que se consolidou, também e por si só, numa importante prestação de serviços públicos ao longo de anos de sua ininterrupta circulação.
37.	Adicionalmente defende, em homenagem ao princípio da verdade material/real, aplicável especialmente em sede de processos administrativos, que este E. Tribunal de Contas deve diligenciar, de ofício, o Crea/ES, para obtenção de dados relevantes ao julgamento do mérito da questão, como os documentos alusivos aos contratos de prestação de serviços de entrega das revistas por empresas especializadas e de comercialização de anúncios por consultores. Sustenta que atualmente tem acesso bastante restrito a todos os documentos de licitação do período, por não mais fazer parte dos quadros da entidade.
37.1.	Informa, por fim, ter sido anexado à defesa requerimento dirigido ao Superintendente do Crea/ES, no qual estão sendo solicitados os contratos que existiam à época de prestação dos serviços de entrega das revistas por empresas especializadas e de comercialização de anúncios por consultores, para serem juntados posteriormente aos autos.
Análise: 
38.		Com relação à ocorrência da prescrição da pretensão punitiva arguida pela parte, este Tribunal aprovou por meio do Acórdão 1441/2016-TCU-Plenário incidente de uniformização de jurisprudência em que firmou o entendimento de que a matéria se subordina ao prazo prescricional de dez anos indicado no art. 205 do Código Civil, contado a partir da data de ocorrência da irregularidade a ser sancionada.
39.	No presente processo, o ato irregular imputado ao responsável, de natureza omissiva (exprimindo um não fazer) , deveria ter sido praticado até a data da veiculação do aviso da Tomada de Preços 11/2004 (início da fase externa do procedimento) , ou seja, 25/8/2004 (peça 48, p. 45) . Por sua vez, o ato que ordenou o seu chamamento em audiência ocorreu em 23/3/2016, data da sessão em que prolatado o Acórdão 973/2016-TCU-Plenário (subitem 9.2.2.3, peça 1) , operando-se, portanto, o transcurso de dez anos entre um e outro.
40.	Constatado, portanto, o esgotamento do prazo prescricional, deve-se reconhecer no presente processo, nos termos do art. 205 do Código Civil, a prescrição da ação punitiva por parte deste Tribunal.
41.	Nada obstante, reputa-se que as razões de justificativa trazidas pelo responsável são suficientes para afastar responsabilidades, inclusive do outro ex-Presidente ouvido (Sr. Luis Fernando Fiorotti Mathias) , porque o raciocínio desenvolvido pode ser aproveitado em seu favor, consoante exposição de motivos lançados no tópico a seguir de análise da defesa do Sr. Luis Fernando.
[Razões de Justificativa] Apresentadas por Luis Fernando Fiorotti Mathias  (peça 72, p. 5-8) 
42.	Alega que fora chamado a responder na condição de ordenador de despesas à época (Presidente do Crea/ES) . Nessa condição, invoca o Acórdão 372/2001-TCU-Segunda Câmara, Rel. Min. Adylson Motta, onde se entendeu que a autoridade que delega competência não deve responder por todos os atos posteriores, praticados pelos subordinados delegados. 
43.	Também invoca o deliberado no Acórdão 416/2003-TCU-Plenário, Rel. Min. Ubiratan Aguiar, segundo o qual (peça 72, p. 6) ,
'[...] não cabe ao gestor rever todos os atos administrativos praticados por seus subordinados, sob pena de inviabilizar a gestão como um todo. Os pressupostos são de que os contratos estão sendo executados nos termos pactuados e os cálculos obedecem aos acordos e a seus respectivos aditivos.'
44.	No contexto do decidido nos referidos julgados, o defendente partiu da premissa de que todos os cálculos e, por conseguinte, valores foram realizados de forma correta, tornando impossível a revisão de todos os atos até então praticados.
45.	Sustenta, noutro giro, que a publicação das revistas do Conselho tem por principal público alvo os profissionais e as empresas registradas no Crea/ES, mas há também o público externo constituído, principalmente, por políticos e órgãos e entidades públicas, os quais recebem gratuitamente a revista por via postal. Em essência, trata-se de um periódico destinado a divulgação de fins institucionais e artigos afetos à área do conhecimento tecnológico. Em que pese o Crea/ES ser um conselho profissional, suas funções vão muito além do simples atendimento dos seus inscritos porquanto toda a população é afetada pelas inúmeras obras e análises técnicas que seus integrantes executam diuturnamente, razão pela qual as impressões da revista sempre ocorriam em número maior que o de inscritos. Essa sempre fora uma praxe administrativa que o defendente quando da assunção do cargo de Presidente apenas deu prosseguimento.
46.	Relata, ainda, que a própria atual gestão do Crea/ES informou que ainda que não tenha encontrado algumas das revistas impressas, crê certamente que elas foram disponibilizadas. Assim - conclui - não poderia o defendente administrar ou mesmo avaliar as razões pelas quais os servidores não haviam diligenciado o acompanhamento do contrato. 
Análise:
47.	Muito embora a linha de defesa não mereça ser acolhida, uma vez que a apresentação de justificativas consistentes para o volume de exemplares a serem impressos (tiragem) é da essência do certame, já que relacionados à estimativa de gastos com o emprego de recursos públicos, de tal sorte que o procedimento não poderia ser homologado sem dispor dessa informação detalhada, impactando, por essa razão, na pessoa da autoridade máxima do órgão na ocasião, as alegações trazidas pelo outro responsável, o Sr. Silvio Roberto Ramos, podem ser aproveitadas em benefício do defendente, senão vejamos.
48.	Revela-se plausível a tese de que distribuição da revista contemplaria outros segmentos, que não apenas os profissionais e empresas inscritos no conselho. A esse respeito, no próprio relatório de fiscalização é consignado que esse último 'seria o balizador mais importante a nortear a determinação do quantitativo dos serviços em questão' (peça 5, p. 94) , mas certamente não o único.
49.	Nessa linha, os esclarecimentos prestados pela Assessora de Comunicação à época (peça 49, p. 49-50) são passíveis de acatamento, posto que a remessa para órgãos e instituições públicas e privadas seria medida de interesse público, divulgando as ações do conselho e fortalecendo sua imagem, a exemplo de associações, empresas, prefeituras, câmaras municipais, vereadores, instituições de ensino, inspetorias, jornalistas, movimentos comunitários, órgãos públicos, deputados estaduais e federais, senadores, prefeito, secretarias estaduais, ministérios e secretarias de governo federal, além do corpo discente de universidades. 
50.	Também se mostra aceitável a alegação de que outros 3.0000 (três mil) exemplares seriam disponibilizados ao longo do tempo, em seminários, cursos, palestras e eventos realizados ou apoiados pelo Crea/ES, máxime porque a defesa fez prova do calendário dessas ações ao longo de 2004 (peça 49, p. 52-53) .
51.	É bem verdade que o acesso a cópias dos contratos de prestação de serviços de entrega de documentos (revistas TÓPICOS) , firmados com os Correios ou outra empresa então contratada, e de 'venda' de anúncios para a referida revista dirimiria a questão. Contudo, em que pese ter sido formulada proposta de diligência no bojo do relatório de fiscalização com esse propósito (peça 5, p. 96-97 e 330) , não veio a ser acatada no âmbito da Unidade Técnica (peça 139 do TC Processo 000.306/2012-6, p. 6) .
52.	Digno de registro que a própria equipe de fiscalização não se convenceu de que a diferença observada entre o número de profissionais/registrados e o quantitativo de revistas contratadas configuraria débito passível de perseguição em devolução, razão por que propôs não a citação, mas a audiência dos responsáveis. 
53.	Uma vez aceitos os argumentos trazidos pelo outro responsável quanto à discrepância observada na licitação realizada em 2004, podem esses - porque de caráter objetivo - serem aproveitados para elidir a mesma ocorrência observada em 2006 e 2008. Quanto a esse último, acredita-se que o incremento do quantitativo de pessoas físicas/jurídicas registradas no conselho (de 15.102, em 2006, para 19.329, em 2008 - 28%) tenha servido de fundamento para o aumento observado por ocasião da pactuação do 2º Termo Aditivo (de 22.000 para 25.000 - 13,64%) , mantida a ordem de grandeza do volume de exemplares destinados aos outros segmentos, muito embora não tenha sido consignado de forma expressa nos autos como motivação para o aumento. 
54.	Com essas considerações, propõe-se o acolhimento das razões de justificativa apresentadas pelo Sr. Silvio Roberto Ramos, extensivo à pessoa do outro defendente, por se tratar de argumentação de caráter objetivo, a par do reconhecimento da prescrição da pretensão punitiva quanto ao fato pelo qual fora instado a se pronunciar.
7.	Em seguida, reproduzo o seguinte excerto da instrução de peça 82, a qual complementa a anterior, por examinar as alegações de defesa apresentadas pelo Sr. Lúcio José Hemerly:
"[Alegações de defesa apresentadas pelo Sr. Lúcio José Hemerly] (peça 81, p. 1-7 e 25-29) :
3.	Através de patronos regularmente constituídos (peça 44) , argui o defendente, como preliminares, que todas as contas do período em que integrou a administração do Crea/ES mereceram aprovação por parte do Conselho Federal e que incidiu na espécie a prescrição, tanto da pretensão ressarcitória quanto da punitiva, porquanto superado o prazo quinquenal estabelecido no Decreto 20.910/1932, escorando tal entendimento em doutrina e precedentes que cita.
4.	No mérito, aduz que os atos que lhe são atribuídos devem ser caracterizados como meras falhas administrativas, sem qualquer nota de qualificação dolosa que configure prática de improbidade. No seu entender, não se configurou conduta reiterada, mas sim ocorrência de erro material. O serviço foi de fato prestado e a ocorrência não teve o condão de produzir dano ao erário.
5.          Contestam a imputação de responsabilidades à sua pessoa haja vista não reproduzirem, de fato, a cadeia de responsabilidades no âmbito do Crea/ES, da qual deve ser excluído em razão de clara delegação de competência, competindo a terceiros indicados verificar a higidez do contrato em questão, citando, no ponto, os Acórdãos/TCU 65/1997; 203/1999 e 6/2000-Plenário; e 108/1999; 187/1999; 201/1999; 365/99 e 405/1999, todos proferidos pela 1ª Câmara, bem como pelo fato de em momento algum ter sido demonstrado pelo órgão acusador o real prejuízo sofrido com as condutas ora questionadas, evidenciação essa que se impunha, conforme precedente do TRF-1ª Região citado (ementa reproduzida à peça 81, p. 28-29) . Defende se estar diante de situação fática em que o indivíduo ocupante de posição fim dentro de um ente público acaba sendo responsabilizado por atos que competiam a terceiros, subordinados ou não. 
6.           	Sustenta, ainda, que a contratada emitiu ao longo da execução do Contrato 23/2006 diversas notas fiscais referentes à prestação de serviços de impressão da citada revista, as quais foram devidamente atestadas pelos servidores indicados para cumprir com essa fase da despesa pública. Nesse contexto, consigna que,
'existir, dentro de uma gama de notas fiscais apresentadas, uma ou duas em que o pagamento fora efetivado antes do 'atesto', significaria premiar o apego a formalismo extremo ao invés da verdade real, que traduz simplesmente o fato de que o serviço fora efetivamente prestado e devia realmente ser pago, sob pena de enriquecimento ilícito da Administração Pública.' (peça 81, p. 27) 
7.	        Conclui sua defesa registrando que,
'dentre a enormidade de serviços prestados e notas fiscais apresentadas, não há razão fática ou jurídica dentro da razoabilidade que permita a condenação de um gestor pela ocorrência de um erro material que sequer causou dano ou prejuízo ao órgão de classe.' (destaque do original) 
Análise:
8.	Deve ser afastada a preliminar aventada, face à ausência de reflexos do julgamento da gestão do defendente pelo Confea, por se tratar de instâncias distintas que não se condicionam. 
9.	Afasta-se, de plano, o argumento da prescritibilidade do débito, face ao entendimento de há muito assente no Tribunal de que as ações de ressarcimento movidas pelo Estado contra os agentes causadores de danos ao erário são imprescritíveis, nos termos do art. 37, § 5º, da Constituição Federal e do Enunciado Sumular 282 desta Corte de Contas. Quanto à pretensão punitiva, vige atualmente a tese, vencedora em sede de incidente de uniformização de jurisprudência, de que a pretensão punitiva do TCU se subordina ao prazo geral de prescrição indicado no art. 205 do Código Civil, que é de 10 anos, contado a partir da data da ocorrência da irregularidade, considerando que o ato que ordena a citação, a audiência ou a oitiva interrompe a prescrição (Acórdão 1441/2016-TCU-Plenário) .
10.	Considerando que as condutas questionadas ocasionaram pagamentos indevidos, valorados às datas de 12/1/2007 (a mais antiga) e 15/10/2009, e que o ato que determinou a convocação dos envolvidos, em sede de citação, foi materializado em 23/3/2016, data da sessão em que prolatado o Acórdão 657/2016, não se teve por superado o lapso decenal.
11.	Enfrentando o mérito, verifica-se que o dano imposto aos cofres da entidade está bem delineado no relatório de fiscalização, à medida que decorreu da transferência de verbas à contratada sem a evidência da prestação dos serviços (publicação de edições da Revista Tópicos) , portanto, indevida, e geradora de enriquecimento ilícito em detrimento do erário.
12.	Se por um lado assiste razão à defesa quando sustenta que teriam sido emitidas diversas notas fiscais pela contratada - já que o enlace vigorou de 2006 a 2010 -, tal não pode servir de escudo para o afastamento de responsabilidades, haja vista ser dever do gestor aferir se todos os elementos/informações necessários a subsidiar a ordenação de despesas estão presentes, e não apenas se contentar com o atesto no verso da nota do servidor responsável. No caso concreto, o mínimo esperado seria que o processo de pagamento viesse instruído com cópia impressa da capa da edição da publicação que justificaria o pedido. 
13.	Cabe ressaltar, em adição, que num dos pagamentos irregulares atribuídos à pessoa do ex-Controlador (de R$ 22.880,00, em 12/1/2007) o ato autorizador antecedeu o próprio atesto, o que mais demonstra a falta de preocupação com o implemento prévio da condição de pagamento (fase de liquidação da despesa) que, ao final, não se evidenciou.
14.	Todos aqueles que, dentro de uma linha causal, atuaram decisivamente para as ocorrências apontadas, foram arrolados como responsáveis, inclusive o terceiro citado pela defesa (no caso, o servidor que atestou os documentos fiscais) .
15.	De se registrar que a defesa sequer tangenciou a questão principal versada, qual seja, a efetiva comprovação das publicações, demonstrando que, de fato, a contratada teria feito jus aos valores que lhe foram repassados. Não houve qualquer abordagem nesse sentido, muito menos produção de prova."
8.	Nessas condições, a Sec/ES, em pareceres uniformes, ofereceu a seguinte proposta de encaminhamento (peças 82 a 84) :
8.1. acolher as alegações de defesa apresentadas pelo Sr. Luis Fernando Fiorotti Mathias, pela Sra. Marlúcia Oliveira Santos e pela empresa Gráfica Espírito Santo Ltda, quanto aos débitos relacionados aos montantes indevidamente pagos a título de reequilíbrio econômico-financeiro ao Contrato 23/2006, decorrente do 2º termo aditivo firmado em 14/11/2008 (subitem 2.11 do Relatório de Fiscalização) ;
8.2. acolher as razões de justificativa trazidas pelo Sr. Silvio Roberto Ramos, extensivas à pessoa do Sr. Luis Fernando Fiorotti Mathias, afastando suas responsabilidades quanto à ausência de projeto básico a justificar o quantitativo de serviços de impressão de revista estipulado nas contratações (subitem 2.12 do Relatório de Fiscalização) ;
8.3. reconhecer, quanto ao Sr. Silvio Roberto Ramos, para o caso de não virem a ser acolhidas suas justificativas na forma proposta no item anterior, a prescrição da ação punitiva por parte deste Tribunal; 
8.4. rejeitar as alegações de defesa apresentadas pelos Srs. Lúcio José Hemerly, Mauro Santos de Oliveira e Aloísio Lobo da Silva, pela Sra. Marta Pasolini Tovar e pela empresa Gráfica Espírito Santo Ltda. quanto à emissão, atesto e pagamento de notas fiscais de serviços de impressão de revistas cujas execuções não foram comprovadas (subitem 2.10 do Relatório de Fiscalização) ;
8.5. com fundamento nos arts. 1º, inciso I, 16, inciso III, alíneas b e c, 19, caput, e 23, inciso III, da Lei 8.443/1992, e nos arts. 1º, inciso I, 209, incisos II e III, 210 e 214, inciso III, do Regimento Interno/TCU, julgar irregulares as contas:	
8.5.1.	dos Srs. Lucio José Hemerly (CPF XXX.682.367-XX) e Mauro Santos de Oliveira (CPF XXX.603.678-XX) , condenando-os, em regime de solidariedade com a empresa Gráfica Espírito Santo Ltda. (CNPJ 30.955.538/0001-10) , ao pagamento das quantias indicadas no subitem 9.2.2.1.1 do Acórdão 657/2016-TCU-Plenário;
8.5.2. do Sr. Aloísio Lobo da Silva (CPF XXX.479.547-XX) e da Sra. Marta Pasolini Tovar (CPF XXX.723.597-XX) , condenando-os, em regime de solidariedade com a empresa Gráfica Espírito Santo Ltda. (CNPJ 30.955.538/0001-10) , ao pagamento da quantia indicada no subitem 9.2.2.1.2 do Acórdão 657/2016-TCU-Plenário;
8.6. aplicar aos responsáveis indicados no subitem anterior, individualmente, a multa prevista no art. 57 da Lei 8.443/1992;
8.7. autorizar a cobrança judicial da dívida, caso não atendidas as notificações, nos termos do art. 28, inciso II, da Lei 8.443/1992, bem como autorizar, se requerido, o pagamento das dívidas em 36 parcelas mensais e consecutivas, nos termos do art. 26 da Lei 8.443/1992 c/c o art. 217 do Regimento Interno;
8.8. enviar cópia da deliberação a ser adotada ao Ministério Público Federal e aos responsáveis.
9.	O Parquet especializado, representado pelo Procurador Sergio Ricardo Costa Caribé, manifesta-se de acordo com essa proposta, fazendo acréscimo apenas para que as contas dos gestores que tiveram suas responsabilidades afastadas, Sr. Luis Fernando Fiorotti Mathias, Sra. Marlúcia Oliveira Santos e Sr. Sílvio Roberto Ramos, sejam julgadas pela regularidade (peças 80 e 85) .
	É o Relatório.

Alberto Câmara Pinto, OAB/ES 16.650; e Airton Sibien Ruberth, OAB/ES 13.067.

Procurador Sergio Ricardo Costa Caribé.

TOMADA DE CONTAS ESPECIAL. CONTRATO. SERVIÇOS DE IMPRESSÃO DE REVISTA DO CREA/ES. EXECUÇÃO DE ALGUMAS EDIÇÕES NÃO COMPROVADA. REEQUILÍBRIO ECONÔMICO-FINANCEIRO INDEVIDO. FALTA DE PROJETO BÁSICO A JUSTIFICAR OS QUANTITATIVOS. CITAÇÕES E AUDIÊNCIAS. ALEGAÇÕES DE DEFESA INSUFICIENTES PARA DEMONSTRAR A BOA APLICAÇÃO DOS RECURSOS, ANTE A NÃO EXECUÇÃO DE PARTE DO OBJETO PACTUADO. IRREGULARIDADE DAS CONTAS DE ALGUNS GESTORES E DA EMPRESA CONTRATADA. DÉBITO E MULTA. REGULARIDADE DAS CONTAS DE OUTROS RESPONSÁVEIS.

TOMADA DE CONTAS ESPECIAL (TCE)

Trata-se da Tomada de Contas Especial instaurada em cumprimento ao item 9.2.2 do Acórdão 657/2016-TCU-Plenário, de minha relatoria, em razão de irregularidades identificadas no Contrato 23/2006, firmado entre o Conselho Regional de Engenharia, Arquitetura e Agronomia do Estado do Espírito Santo - Crea/ES e a Gráfica Espírito Santo Ltda., para a prestação de serviços técnicos de impressão da revista daquela entidade.
2.	Por meio do aludido decisum, foi determinada a citação solidária dos responsáveis pelas seguintes irregularidades no Contrato 23/2006:
	a) emissão, atesto e pagamento de notas fiscais de serviços de impressão de revistas cujas execuções não foram comprovadas (subitem 2.10 do Relatório de Fiscalização, constante do TC Processo 000.306/2012-6) ;
	b) pagamentos indevidamente efetivados a título de reequilíbrio econômico-financeiro (subitem 2.11 do Relatório de Fiscalização) .
3.	Foi determinada, ainda, a realização de audiência de dois ex-presidentes do Crea/ES a respeito da ausência de projeto básico que justificasse o quantitativo de serviços de impressão de revista estipulado nos Contratos 23/2006 e 25/2004 (subitem 2.12 do Relatório de Fiscalização) .
4.	Promovidas as comunicações pertinentes, todos os responsáveis apresentaram defesa. O exame foi devidamente empreendido pela então Secretaria de Controle Externo no Estado do Espírito Santo (atual Secretaria do TCU no Estado do Espírito Santo - Sec/ES) , que entendeu confirmado o dano referente à não comprovação da execução de impressões de revista do Crea/ES (item 2.a, acima) e elididas as demais irregularidades (itens 2.b e 3, supra) .
5.	Com base nessas conclusões, a Sec/ES propôs julgar irregulares as contas dos gestores envolvidos na emissão, atesto e pagamento de notas fiscais de serviços de impressão de revistas no âmbito do Contrato 23/2006 e condená-los, em regime de solidariedade com a empresa Gráfica Espírito Santo Ltda. ao pagamento das quantias a eles atribuídas, sem prejuízo de aplicação individual da multa do art. 57 da Lei 8.443/1992.
6.	Adicionalmente, a unidade técnica sugeriu o reconhecimento da prescrição da pretensão punitiva em relação ao Sr. Sílvio Roberto Ramos, caso não seja aceita a proposta de acolhimento das razões de justificativa por ele apresentadas pela falta de projeto básico que justificasse o quantitativo de serviços de impressão de revista estipulado nos Contratos 23/2006 e 25/2004.
7.	O Parquet especializado manifestou-se de acordo com a proposta da Sec/ES, fazendo acréscimo apenas para que seja promovido o julgamento pela regularidade das contas dos gestores que tiveram suas responsabilidades afastadas.
Concordo, desde logo, com os exames efetivados nestes autos, motivo pelo qual adoto como razões de decidir as conclusões da Sec/ES, com o acréscimo sugerido pelo Parquet, sem prejuízo de tecer comentários adicionais, que passo a expor.
 Como detalhado no Relatório antecedente, as alegações de defesa apresentadas pelos Srs.  Aloísio Lobo da Silva, Lucio José Hemerly e Mauro Santos de Oliveira, pela Sra. Marta Pasolini Tovar, e pela empresa Gráfica Espírito Santo Ltda. não se mostraram suficientes a elidir o débito oriundo da realização de pagamentos por serviços de impressão de revistas cuja execução não foi comprovada.
As alegações de defesa ofertadas podem assim ser sintetizadas:
8.1. Sr. Mauro Santos de Oliveira: i) a execução do objeto foi intercalada entre a impressão da Revista Tópicos e da Revista Cenário Técnico; ii) a impressão dessa última, além de atender ao interesse dos profissionais do sistema Confea/Crea, foi aprovada pelo então gestor Luiz Fernando Fiorotti, em atendimento a solicitações do Sindicato dos Técnicos do Espírito Santo - Sintec; ii) as representações das entidades de classe são contempladas na composição do sistema profissional, de acordo com a Lei 5.194/1966, e possuem papel contributivo com o Sistema Confea/Crea; iii) a impressão de publicações informativas foi feita pelo Crea/ES em apoio ao Sintec/ES, tendo sido inseridas, como contrapartida, uma página inteira dedicada à legislação profissional e de espaços para anúncios institucionais do Conselho; iv) os valores de R$ 22.880,00 e R$ 31.750,00, em 12/1/2007 e 15/10/2009, foram pagos pelas edições n. 1 e n. 6 da Revista Cenário Técnico; v) o atesto se deu para produto efetivamente entregue (revista Cenário Técnico) ;
8.2. Sra. Marta Pasolini Tovar: i) a impressão da Revista Cenário Técnico na verba orçamentária do referido contrato 023/2006 foi aprovada pelo então gestor Luiz Fernando Fiorotti Mathias; ii) a responsável realizou o pagamento referente à Nota Fiscal 01748/2010 enquanto substituía o Gerente da Controladoria, em razão de o documento ter sido atestado por funcionário que possui fé de ofício e por estar veiculado a serviço efetivamente prestado, referente à Revista Cenário Técnico, edição n. 8, ano 5, veiculada em junho/2010; iii) a não realização dos pagamentos pelos serviços efetivamente prestados proporcionaria o enriquecimento ilícito ao Conselho;
8.3. Sr. Aloisio Lobo da Silva: com alegações de defesa de teor semelhante às apresentadas pela Sra. Marta Pasolini Tovar, o responsável argumenta que atestou a Nota Fiscal por terem sido entregues as impressões referentes à Revista Cenário Técnico, bem que a decisão pela publicação dessa revista não foi dele, mas do Sr. Luiz Fernando Fiorotti Mathias;
8.4. Sr. Lúcio José Hemerly: i) no período em que integrou a administração do Crea/ES, suas contas foram aprovadas por parte do Conselho Federal; ii) houve a incidência da prescrição da pretensão ressarcitória e punitiva; iii) não houve conduta reiterada, mas ocorrência de erro material; iii) o serviço foi prestado; iv) sua responsabilidade deve ser excluída em razão de competir a terceiros verificar a higidez do contrato em questão; v) não foi demonstrado o real prejuízo sofrido com as condutas ora questionadas;
8.5. Gráfica Espírito Santo Ltda.: i) cumpriu as obrigações contratuais; ii) as Notas Fiscais 27.113 (R$ 22.880,00) , 32.950 (R$ 23.980,00) e 188 (R$ 31.750,00) referem-se respectivamente às edições n. 1, n. 4 e n. 6 da Revista Cenário Técnico.
Entendo que os argumentos oferecidos pela empresa e pelos gestores não merecem ser acolhidos, especialmente acerca da ausência de dano pela impressão de edições da Revista Cenário Técnico.
De acordo com o Contrato de Prestação de Serviços 23/2006, o objeto do ajuste era a impressão de seis edições da revista do Crea/ES - Tópicos, com tiragem de 22.000 exemplares, cujo formato, número de páginas e especificação do material utilizado consta tanto do termo de ajuste (peça 20, p. 17-20) como do edital da Tomada de Preços 15/2006 (peça 20, p. 1-2) , que deu origem ao referido contrato.
O prejuízo foi apontado ante a não apresentação de três edições da revista Crea/ES-Tópicos, referentes às Notas Fiscais de Serviços 27.113, 188 e 1.748 (peças 21, p. 5, 36 e 39) , impedindo a comprovação da execução dos serviços.
Apesar disso, os responsáveis tentam comprovar a efetiva realização dos serviços pela impressão de revista diversa, a Cenário Técnico (peças 74, p. 1-48, e 56, p. 13-36) , do Sindicato dos Técnicos do Espírito Santo - Sintec, na qual o Crea/ES teria obtido como contrapartida uma página inteira dedicada à legislação profissional e espaços para anúncios institucionais do Conselho.
No entanto, não há qualquer documentação que demonstre a existência de ato de gestão regular com vistas à troca da impressão de uma revista da própria entidade por outra. Sequer há indícios de que tenha sido feito acordo formal nesse sentido, visto que a descrição contida nas notas fiscais discriminadas acima faz menção à impressão da revista objeto do contrato, ou seja, da Revista Tópicos.
Quanto aos exemplares da Revista Cenário Técnico acostados aos autos pelos responsáveis, conforme bem observado pela unidade técnica, não contém a identificação da empresa responsável por suas impressões. De modo que fica inviável associá-las à Gráfica Espírito Santo Ltda. e ao Contrato 23/2006.
A esse respeito, ressalto que, diferentemente do observado na Revista Cenário Técnico, nas revistas Tópicos do Crea/ES, a editora está expressamente identificada na publicação (peças 76, p. 5 e 34) .
Outro ponto que chama atenção refere-se à incompatibilidade entre as datas das publicações e as datas das notas fiscais ou mesmo da vigência do contrato. Como visto no Relatório precedente, a Revista Cenário Técnico, cuja impressão foi associada à Nota Fiscal 27.113, foi veiculada em agosto de 2006, anteriormente à celebração do ajuste, que ocorreu em novembro daquele ano. Situação semelhante foi observada em relação à edição 6, cuja emissão da nota fiscal a ela referida se deu somente três meses depois da data de publicação da revista.
O fato é que foram efetuados pagamentos para a impressão da Revista Tópicos, do Crea/ES, cuja execução não foi comprovada, visto que sequer foi apresentado um exemplar.
Apesar das alegações de que foi acordada a realização dos serviços para revista diversa, não localizei qualquer documentação que respaldasse a destinação de recursos do Contrato 23/2006 para a Revista Cenário Técnico.
Ademais, também não há nos autos elementos que demonstrem o nexo de causalidade entre a impressão de algumas edições da Revista Cenário Técnico e os pagamentos efetuados à empresa Gráfica Espírito Santo Ltda., posto que as Notas Fiscais aqui questionadas vinculam o pagamento à impressão da Revista Tópicos e não há qualquer referência na publicação da Revista Cenário Técnico à empresa contratada pelo Crea/ES.
Quanto à suscitada alegação de prescrição da pretensão ressarcitória e punitiva, não merece prosperar. 
No que concerne às ações movidas pelo Estado contra os agentes causadores de danos ao erário, são imprescritíveis, nos termos do art. 37, § 5º, da Constituição Federal, segundo o qual:
"§ 5º ¿ A lei estabelecerá os prazos de prescrição para ilícitos praticados por qualquer agente, servidor ou não, que causem prejuízos ao erário, ressalvadas as respectivas ações de ressarcimento.".
Referido entendimento acerca da imprescritibilidade das medidas destinadas ao ressarcimento dos cofres públicos foi ratificado pelo STF em diversos julgados (v.g.RE 608.831/SP¿AgR, 2ª Turma, Rel. Min. Eros Grau, DJe de 26/06/2010; RE 578.428/RS¿AgR, 2ª Turma, Rel. Min. Ayres Britto, DJe de 14/11/2011; AI 712.435/SP¿AgR, 1ª Turma, Rel. Min. Rosa Weber, DJe de 12/04/2012; e decisões monocráticas nos RE 632.512/MG, Rel. Min. Cármen Lúcia, DJe de 14/04/2011; e AI 834.949/SP, Rel. Min. Luiz Fux, DJe de 09/11/2011) .
A propósito, tal entendimento se encontra sumulado nesta Corte de Contas (Enunciado 282 da Súmula de Jurisprudência) : "As ações de ressarcimento movidas pelo Estado contra os agentes causadores de danos ao erário são imprescritíveis".
Ao revés, com base no Acórdão 1441/2016-TCU-Plenário (rel. Min. Walton Alencar Rodrigues) , referente a incidente de uniformização de jurisprudência, restou assente que a pretensão punitiva do TCU se subordina ao prazo geral de prescrição de dez anos indicado no art. 205 do Código Civil, contado a partir da data da ocorrência da irregularidade sancionada, nos termos do art. 189, inciso I, do Código Civil.
No entanto, no presente caso, avaliando-se as datas das ocorrências dos atos indevidos (a partir de 2007) e o ato que ordenou a citação dos responsáveis (23/3/2016) , verifica-se que não houve incidência da prescrição da pretensão punitiva.
Também não cabe acolher a alegação de que não foi demonstrado o real prejuízo sofrido com as condutas ora questionadas, visto que a irregularidade, no presente caso, concerne na falta de comprovação da regular aplicação dos recursos do Contrato 23/2006, ante a realização de pagamentos para serviços que não foram entregues.
Caberia aos responsáveis, a teor das disposições dos arts. 70, parágrafo único, da Constituição Federal, 93 do Decreto-lei 200/1967 e 66 do Decreto 93.872/1986, o ônus de demonstrar o correto emprego dos recursos do Crea/ES, comprovando a execução do objeto do ajuste, mas não o fizeram. 
Assim, ante a emissão, atesto e pagamento de notas fiscais de serviços de impressão da Revista Tópicos, objeto do contrato ora em análise, sem que tenha sido comprovada a efetiva execução do serviço, acolho, na essência, as proposições de mérito ofertadas pela então Sec/ES, para julgar, com fundamento no art. 16, inciso III, alínea c, da Lei 8.443/1992, irregulares as contas do Sr. Aloísio Lobo da Silva, do Sr. Lucio José Hemerly, da Sra. Marta Pasolini Tovar, do Sr. Mauro Santos de Oliveira e da empresa Gráfica Espírito Santo Ltda., condenando-os, solidariamente, ao pagamento das quantias a eles imputadas, assim como, em razão da gravidade de suas condutas, à aplicação da multa do art. 57 da referida lei e demais medidas ali elencadas.
No que se refere à irregularidade indicada no subitem 2.b acima, concordo com a Sec/ES que os argumentos apresentados são suficientes a afastar a responsabilidade do Sr. Luis Fernando Fiorotti Marhias, da Sra. Marlúcia Oliveira Santos e da Gráfica Espírito Santo Ltda. quanto aos pagamentos efetuados a título de reequilíbrio econômico-financeiro ao Contrato 23/2006. 
Conforme foi apurado, diversos documentos, tais como: convenção coletiva de trabalho 2007/2009 do setor de indústrias gráficas do estado do Espírito Santo, aditivo à referida convenção, datado de 2008, declarações de fornecedores sobre o aumento de preços de matéria-prima, cotações de preços realizadas à época, respaldaram a decisão pelo aditivo.
Em que pese a ausência nos autos de uma planilha detalhando os custos de cada insumo e a formação do custo final, assim como documento que expressamente identificasse as hipóteses determinadas no art. 65, inciso II, alínea d, da Lei 8.666/1993, acolho a proposta da Sec/ES no sentido de afastar a responsabilidade do Sr. Luis Fernando Fiorotti Mathias, da Sra. Marlúcia Oliveira Santos e da empresa Gráfica Espírito Santo Ltda. por esta irregularidade, visto que a decisão tomada pelos gestores foi baseada em documentação consistente, consoante mencionado no item 32 acima.
 Por último, acompanho a proposta de acolher as razões de justificativa trazidas pelo Sr. Silvio Roberto Ramos, extensivas ao Sr. Luis Fernando Fiorotti Mathias, quanto à ausência de projeto básico aos Contratos 25/2004 e 23/2006, por ter sido demonstrada a adequabilidade do quantitativo de exemplares licitado, justificado pelo número de associados do Crea/ES e a destinação de exemplares a diversos órgãos públicos e privados, empresas e pessoas físicas com os quais o Crea/ES tem interesse de interlocução.
	Nessas condições, manifesto-me por que seja adotada a Deliberação que ora submeto a este Colegiado.
T.C.U., Sala das Sessões, em 3 de setembro de 2019.
MARCOS BEMQUERER COSTA
Relator